ACORDAO-COMPLETO-2385805

ACÓRDÃO 1726/2020 ATA 5/2020 - PRIMEIRA CÂMARA

VISTOS, relatados e discutidos estes autos de tomada de contas especial, em que se aprecia recurso de reconsideração interposto por Aurino Oliveira Machado Filho em face do Acórdão 1740/2018-TCU-Primeira Câmara, por meio do qual o Tribunal julgou suas contas irregulares e imputou-lhe débito,
		ACORDAM os Ministros do Tribunal de Contas da União, reunidos em Sessão da Primeira Câmara, diante das razões expostas pelo Relator, em:
		9.1. com fundamento nos arts. 32, inciso I, e 33 da Lei 8.443/1992, conhecer e dar provimento ao recurso de reconsideração interposto por Aurino Oliveira Machado Filho contra o Acórdão 1740/2018-TCU-Primeira Câmara;
	9.2. tornar sem efeito a deliberação recorrida e considerar iliquidáveis as contas de Aurino Oliveira Machado Filho, ordenando seu trancamento, nos termos dos arts. 1º, inciso I, 20 e 21 da Lei 8.443/1992;
		9.3. dar ciência desta deliberação ao recorrente e à Procuradoria da República no Estado da Bahia.

Recurso de reconsideração  interposto por Aurino Oliveira Machado Filho em face do Acórdão 1.740/2018-TCU-Primeira Câmara, por meio do qual o Tribunal julgou suas contas irregulares e lhe imputou débito.

Primeira Câmara

Município de Cabaceiras do Paraguaçu/BA.

3. Recorrente: Aurino Oliveira Machado Filho (XXX.122.065-XX).

13.1. Ministros presentes: Benjamin Zymler (na Presidência), Bruno Dantas (Relator) e Vital do Rêgo.
13.2. Ministro-Substituto convocado: André Luís de Carvalho.
13.3. Ministros-Substitutos presentes: Augusto Sherman Cavalcanti e Weder de Oliveira.

BRUNO DANTAS

Ministro-Substituto Augusto Sherman Cavalcanti.

de recurso de reconsideração interposto por Aurino Oliveira Machado Filho (peça 44) contra o Acórdão 1740/2018-TCU-Primeira Câmara, corrigido, por inexatidão material, pelo Acórdão 4526/2018-TCU-Primeira Câmara.
A presente tomada de contas especial foi instaurada pelo Fundo Nacional de Desenvolvimento da Educação (FNDE) , em desfavor de Aurino Oliveira Machado, ex-Prefeito de Cabaceiras do Paraguaçu/BA, em decorrência da não comprovação da regular aplicação de parte dos recursos do Convênio 60473/1999, tendo por objeto a implementação do Programa de Garantia de Renda Mínima (PGRM) .
A deliberação recorrida, relatada pelo Ministro-Substituto Augusto Sherman Cavalcanti, apresentou o seguinte teor:
"9.1. julgar, com fundamento nos arts. 1º, inciso I, 16, inciso III, alínea "c", 19 e 23, inciso III, da Lei 8.443/92, irregulares as contas do Sr. Aurino Oliveira Machado Filho, condenando-o ao pagamento das quantias abaixo especificadas, fixando-lhe o prazo de quinze dias, a contar da notificação, para que comprove, perante o Tribunal (art. 214, inciso III, alínea "a", do Regimento Interno) , o recolhimento da dívida aos cofres do Fundo Nacional de Desenvolvimento da Educação - FNDE, atualizada monetariamente e acrescida dos juros de mora, calculados a partir das datas de ocorrência indicadas até a data do efetivo recolhimento, na forma prevista na legislação em vigor: Valor (R$) Data da ocorrência 254,07 09/12/1999 11.906,93 07/02/2000 52.735,85 05/07/2000 Valor (R$) Data da ocorrência 52.735,84 05/07/2000 52.735,85 20/12/2000 52.735,84 20/12/0000 
9.2. autorizar, desde logo, nos termos do art. 28, inciso II, da Lei 8.443/1992, a cobrança judicial da dívida, caso não atendida a notificação; 
9.3. com fundamento no art. 16, § 3º, da Lei 8.443/1992 c/c o § 7º do art. 209 do Regimento Interno do TCU, remeter cópia deste acórdão à Procuradoria da República no Estado da Bahia, para o ajuizamento das ações civis e penais que entender cabíveis; e 
9.4. dar ciência desta deliberação ao responsável. 
Admitido o processamento do recurso, porquanto preenchidos os requisitos previstos no art. 33 da Lei 8.443/1992, conferi efeito suspensivo aos itens 9.1. e 9.2. do acórdão recorrido em relação ao recorrente (peça 48) .
Instruído o presente feito, faço reproduzir, com os ajustes que julgo pertinentes, o exame técnico e o encaminhamento oferecidos pela Secretaria de Recursos deste Tribunal (peça 60) , que contou, nos termos da Portaria de Delegação de Competências 1/2019 Serur, com a anuência do Diretor da 4ª Diretoria Técnica da unidade (peça 61) :
 "INTRODUÇÃO
O presente processo cuidou originalmente de Tomada de Contas Especial - TCE instaurada pelo Fundo Nacional de Desenvolvimento da Educação - FNDE em desfavor de Aurino Oliveira Machado Filho, ex-prefeito municipal de Cabeceiras do Paraguaçu/BA na gestão 1997-2000, em vista de irregularidades na execução e na prestação de contas dos recursos relativos ao Convênio 60473/1999 (SIAFI n°374651) .
O objeto do ajuste consistiu na implantação do Programa de Garantia de Renda Mínima - PGRM no município convenente, para atender as famílias que se enquadrassem no artigo 5.º, da Lei 9.533, de 10/12/1997 (peça 1, p. 111-121) . A vigência compreendeu o período entre 30/9/1999 e 31/12/2002, e o valor repassado pelo FNDE, após a assinatura do 1.º Termo Aditivo (peça 1, p. 163-175) , chegou a R$ 258.571,10, com a contrapartida municipal no mesmo valor. As seis ordens bancárias emitidas em favor da municipalidade foram creditadas entre 16/11/1999 e 20/12/2000 (peça 1, p. 287, 347, 369 e 379) . O montante federal transferido foi da ordem de R$ 222.850,33, conforme consta do item 9.1 da deliberação recorrida.
O débito imputado ao recorrente compõe-se de duas 'partes'; uma diz respeito à ausência de aplicação no mercado financeiro (R$ 254,07) e a outra decorre da ausência de pronunciamento do Conselho de Acompanhamento e Avaliação do PGRM, previsto no artigo 4.º da Lei 9.533/1997, acerca da execução do programa no exercício de 2000 (somatório das transferências federais R$ 222.850,33) .
Assim, a instrução à peça 55 analisou o recurso de Aurino, delimitando nos seguintes termos as questões a serem enfrentadas, conforme os argumentos recursais (item 8.1 da instrução) :
'a) operou-se a prescrição quinquenal para a responsabilização do ex-prefeito;
b) a aplicação de recursos no mercado financeiro é responsabilidade do prefeito municipal; e
c) o término de seu mandato como prefeito autoriza cobrar o parecer do Conselho de Acompanhamento do seu sucessor'.
7. E ao final da análise a instrução concluiu pelo provimento do recurso relativamente às duas partes do débito, pelas seguintes razões (item 12 da instrução) :
'a) o débito para com o erário público constatado em processos com trâmite no TCU é considerado imprescritível, conforme pacífica jurisprudência pátria, além de não ter sido aplicada a sanção de multa por constatar-se a prescrição para essa finalidade, nos termos da jurisprudência do tribunal;
b) a jurisprudência do TCU oscila entre a imputação de débito, aplicação de multa, ou ausência de irregularidade quanto à ausência de aplicação no mercado financeiro;
c) o provimento do recurso no que diz respeito ao valor transferido pelo FNDE em 2000 enseja a desconsideração da parcela do débito com data de origem em 1999, por aplicação do princípio da insignificância;
d) a exigência da emissão de parecer conclusivo por conselho municipal sobre a execução do PGRM surgiu apenas cerca de um mês antes do término do mandato do recorrente; e
e) mostra-se razoável exigir o cumprimento da exigência de que trata a alínea anterior aos prefeitos que iniciaram seus mandatos em 2001, ainda que eventual glosa de despesas deva recair sobre o efetivo gestor dos recursos'.
8. Em síntese, a proposta de provimento quanto à ausência de aplicação no mercado financeiro teve como um dos pressupostos justamente o provimento da parcela relativa à ausência do parecer conclusivo do conselho municipal, com a consequente aplicação do princípio da insignificância. E a proposta de provimento alusiva à parte do débito relacionada à ausência do parecer do conselho teve por pressupostos algumas circunstâncias, a exemplo de exigência legal criada ao final do mandato do prefeito gestor dos recursos e, principalmente, o prazo final para prestação de contas ser no mandato do prefeito que o sucedeu.
9. Por sua vez, em pronunciamento à peça 56, o então diretor da subunidade da Serur anotou relativamente à parcela do débito originada na ausência do parecer do conselho municipal que 'os elementos constantes nos autos me levam a convicção que o ex-gestor tinha ciência da obrigatoriedade do Parecer do Conselho de Acompanhamento e Avaliação do PGRM quando da prestação de contas perante o FNDE', concluindo, então, que (peça 56, itens 16-18) :
'se o ex-prefeito, em 17 de janeiro de 2003, em resposta a diligêencia 2876/2002-D1ROF/GECAP/SIAP/DIPRE, encaminhou o parecer do Conselho Municipal de Acompanhamento e Avaliação do Programa de Renda Mínima referente ao período de 01/09/1999 a 29/02/2000, não haveria razões de fato e de direito para não remeter ao FNDE os pareceres dos períodos subsequentes'.
10. E com essa motivação propôs negar provimento ao recurso de Aurino. Sobredito pronunciamento não se manifestou acerca da parte do débito relativa à ausência de aplicação financeira dos recursos em 1999.
11. Tramitados os autos ao Ministério Público/TCU, o Parquet especializado emitiu o parecer à peça 58, no qual teceu diversas considerações para, ao final, assim propor 'em homenagem ao princípio do contraditório' (peça 58, item 35) :
'retorno dos autos à Secretaria de Recursos para que, após a análise dos documentos constantes dos autos, em especial aqueles relacionados à prestação de contas e aqueles juntados em razão do recurso, bem como de outros elementos resultantes de diligências que venha a entender como necessárias, manifeste-se conclusivamente quanto à regularidade da aplicação dos recursos do Convênio 60473/1999 e, por conseguinte, sobre o mérito do recurso de reconsideração interposto por Aurino Oliveira Machado'.
12. O representante do MP/TCU ainda formulou proposta alternativa, com fulcro no artigo 62, §2.º, do Regimento Interno/TCU, pela concordância com a proposta à peça 56, ressalvando que o fazia 'embora reconheça que os autos não estão devidamente saneados e que a ausência de análise de determinados documentos aduzidos pelo responsável obstaculiza um posicionamento seguro sobre o mérito destas contas' (peça 58, item 36) .
13. Finalmente, o ministro relator, anuindo à proposta principal do Parquet de Contas, determinou o retorno dos autos à Serur, para a análise da documentação relacionada à prestação de contas do Convênio 60473/1999, bem como a documentação anexada ao recurso interposto por Aurino, além de outros elementos resultantes de eventuais diligências porventura necessárias. Determinou, ainda, que após tal análise, a Serur se manifestasse conclusivamente quanto ao mérito do recurso. Assim, preliminarmente entende-se oportuno tecer alguns comentários a fim de se alcançar o melhor deslinde para o presente processo.
Parcela do débito referente à ausência de aplicação no mercado
14. Quanto à parcela do débito correspondente à ausência de aplicação no mercado financeiro, a instrução à peça 55 registrou, como visto acima, que caberia desconsiderá-la por incidência do princípio da insignificância, em consonância com a jurisprudência do Tribunal. Por sinal, a jurisprudência varia desde a atribuição de débito pela não aplicação de recursos no mercado, a sequer aplicar multa, passando pela aplicação tão somente de multa (v.g. Acórdãos 10043/2015, da 2.ª Câmara; Rel. Marcos Bemquerer e 5774/2015, da 1.ª Câmara; Rel. José Múcio) . Veja-se os seguintes arestos sobre o tema, em que se empregou o princípio da insignificância, com intervalo de dez anos, conforme 'Jurisprudência Selecionada'/site TCU:
'Acórdão 143/2008-TCU-2.ª Câmara (rel. Min. Benjamin Zymler) 
Em situações nas quais o município se beneficia com a permanência, em conta bancária, de saldo de recursos federais transferidos por meio do convênio, cabe-lhe restituir os valores devidos. A baixa materialidade permite a aplicação dos princípios da insignificância e da economia processual, de maneira a desconsiderar o débito apurado para fins de cobrança. (grifo acrescido) 
Acórdão 2.508/2018-TCU-2.ª Câmara (rel. Min. Aroldo Cedraz) 
O princípio da bagatela pode ser aplicado para o afastamento de débito quando presentes os seguintes requisitos: (i) mínima ofensividade da conduta do agente; (ii) nenhuma periculosidade social da ação; (iii) reduzido grau de reprovabilidade do comportamento; (iv) inexpressividade da lesão jurídica provocada.' (grifo acrescido) 
15. Todavia, a proposta de afastamento do débito referente à não aplicação no mercado financeiro teve por pressuposto maior a desconsideração da parcela de débito relativa à ausência do parecer do conselho municipal sobre os recursos geridos no exercício de 2000 - e não o baixo valor dessa parte do débito, tampouco a alegação do ex-prefeito de que recebeu orientações de subordinados a respeito - conforme resumidamente consignado no item 10 da instrução de peça 55 (p. 3 e 4) e também em seu item de conclusões (vide item c do §7º, acima) .
16. Ademais, a análise das contas do convênio no FNDE restou paralisada por dez anos (entre 2002 e 2012) , sem que o responsável tenha contribuído para esse quadro, sendo desproporcional e desarrazoado cobrar-lhe juros de mora desde a data de origem dessa parcela do débito (Acórdãos 2850/2016-TCU e 1566/2018-TCU, ambos do Plenário; rels. Min. Vital do Rêgo e Min. José Múcio, respectivamente) .
Parcela do débito referente à ausência do parecer do conselho municipal
17. Por sua vez, em relação à parte do débito com origem na ausência de pronunciamento do conselho municipal (somatório das transferências feitas ao município, sem considerar a parcela referente à não aplicação no mercado financeiro) , oportuno esclarecer - no que diz respeito à instrução à peça 55 - que os documentos constantes da prestação de contas do Convênio 60473/1999, assim como aqueles anexados ao recurso, não deixaram de ser examinados 'possivelmente em razão (...) de se considerar como indispensável o parecer conclusivo do Conselho Municipal de Acompanhamento e Avaliação do PGRM', conforme aventado no parecer à peça 58 (peça 58, item 21) .
18. Ocorre que o Ofício de Citação 2413/2016-TCU/Secex/BA vinculou a parcela do débito referente aos recursos transferidos em 2000 (valor efetivamente transferido) com a ausência do já citado parecer conclusivo do Conselho Municipal de Acompanhamento e Avaliação do PGRM (peça 17) . Nesse passo, não poderia a Serur propor o não provimento, ou mesmo, o provimento parcial do recurso de Aurino a partir de pressupostos que pudessem advir da análise da prestação de contas do convênio e que não guardassem relação com a motivação do débito contida no ofício citatório já encaminhado ao responsável, como, por exemplo, a eventual ausência de nexo entre os recursos geridos e as despesas contidas na prestação de contas. Em outras palavras, o item II da citação versou especificamente sobre a 'ausência de parecer do Parecer Conclusivo do Conselho Municipal de Acompanhamento e Avaliação, no exercício de 2000', e não sobre a ausência da prestação de contas em si.
19. Portanto, em se considerando a existência de algum débito relativamente aos recursos transferidos em 2000 por razões outras que não a ausência do supracitado parecer conclusivo, haveria que se promover nova citação do responsável, medida processual que não caberia a esta unidade técnica, sob pena de impedir ao ex-prefeito manifestar-se a respeito dessas razões antes da fase recursal.
20. Nesse passo, embora compreensível a avaliação do MP/TCU de que a análise dos documentos constantes dos autos homenagearia o princípio do contraditório (peça 58, item 35) , entende-se que qualquer outra proposta de mérito, no âmbito da Serur, derivada de tal análise e que não seja pelo total provimento do recurso implicaria, a nosso sentir, em flagrante inobservância do princípio do contraditório se acaso não realizada a prévia citação do ex-prefeito, conforme os seguintes enunciados extraídos de 'Jurisprudência Selecionada'/site TCU:
'Acórdão 3.903/2016-TCU-1.ª Câmara (rel. Min. Benjamin Zymler) 
A condenação não pode se fundamentar em irregularidade sobre a qual o responsável não foi chamado a se manifestar.
Acórdão 9.684/2011-TCU-2.ª Câmara (rel, Min. Subs. André Luís de Carvalho) 
O chamamento aos autos de responsável para se manifestar sobre vício diverso do que lhe é efetivamente imputado inviabiliza a garantia constitucional do exercício do devido processo legal.'
21. Assim, em vista da análise ora determinada pelo ministro relator, no caso de se concluir, relativamente ao débito com origem na ausência do parecer do conselho municipal, que a documentação sobre as contas presente nos autos não enseja o provimento total dessa parcela, caberia, desta feita, propor a desconstituição do Acórdão 1.740/2018-TCU-1.ª Câmara, com o retorno dos autos à Secex/TCE (atualmente a unidade incumbida de instruir todas TCEs no âmbito do TCU) para que esta unidade técnica realize a citação do responsável, agora sob outros pressupostos. Não seria necessário a citação em relação à parte do débito proveniente da ausência de aplicação no mercado financeiro dos recursos recebidos em 1999, pois essa já foi objeto da citação endereçada ao responsável.
22. A rigor, tal procedimento [análise de documentos] poderia ter sido realizado quando da primeira instrução do recurso de Aurino, entretanto, considerou-se o tempo demasiado longo transcorrido desde a execução do Convênio 60473/1999 - cerca de 20 anos -, ainda que o débito seja considerado imprescritível pela jurisprudência do Tribunal, o que implicaria em claro prejuízo ao responsável na hipótese de se concluir por chamá-los novamente aos autos (Acórdãos 3879/2017, da 1.ª Câmara, rel. Min. Subs. Augusto Sherman e 2269/2019, da 2.ª Câmara; rel. Min. Augusto Nardes) .
23. Prosseguindo, ainda em relação à ausência do multicitado parecer conclusivo do conselho municipal para o exercício de 2000, se nos afigura que a entrega por Aurino, em 2003, apenas do parecer alusivo ao exercício de 1999 - e não ao de 2000 - resultou do fato de que ele já não era o prefeito de Cabaceiras do Paraguaçu/BA àquela época. Ademais, o parecer sobre a execução do programa em 1999 já havia sido entregue em 2000, quando o gestor fora demandado pelo FNDE logo após a apresentação das contas parciais (peça 1, p. 141 e 353) .
24. Em parte, a manifestação à peça 58 soa concordar com essa conclusão, ao consignar que 'há que se admitir que, em dezembro de 2000, quando da apresentação das contas por parte de Aurino Oliveira Machado Filho, tal parecer [de 2000] ainda não havia sido expedido' (peça 58, item 25) . Todavia, o representante do Parquet entende que 'a obrigação de promover sua [da prestação de contas] complementação nunca deixou de recair sobre Aurino de Oliveira Machado Filho, posto que foi ele quem a elaborou e a encaminhou ao FNDE', embora reconheça como conveniente e adequada a iniciativa de prefeitos ao final do mandato providenciarem a remessa da prestação de contas dos recursos geridos por eles, resguardando-se da possível omissão de seus sucessores (peça 58, itens 31 e 33) 
25. Nesse ponto, oportuno comentar que a instrução à peça 55 opinou não ser razoável exigir do prefeito em final de mandato, naquele exercício de 2000, o parecer do conselho municipal, inclusive em vista da então recentíssima criação de tal obrigação legal, ressalvando que de todo modo eventual responsabilidade por algum dano ao erário por certo devesse recair sobre o efetivo gestor dos recursos, o ora recorrente Sr. Aurino (peça 55, itens 11.10 e 11.11) .
26. Portanto, embora em tese, o fato de Aurino haver entregue as contas do exercício de 2000 - ainda que por mero ato de própria vontade - pudesse atrair para ele a obrigação de também encaminhar o parecer conclusivo do conselho municipal, as circunstâncias presentes indicam que seria mais razoável exigir tal providência ao seu sucessor. De todo modo, sobre este sucessor recaía a obrigação legal de fazê-lo. A propósito, tal cobrança ao sucessor chegou a ser realizada, nos termos do Ofício 9326/2001- FNDE/DIROF/GECAP/DIREL, de 3/12/2001 (peça 1, p. 295 e 299) , dentre outras diligências do órgão concedente. Em resposta, foi apresentada cópia de ação supostamente ajuizada pelo município convenente em desfavor de Aurino, mas, que em realidade versa sobre outro convênio (peça 1, p. 312-327) .
27. Feitas essas breves considerações, passa-se à reanálise do recurso à peça 44, cotejando-o em especial com a documentação das prestações de contas contida nos autos e os documentos trazidos em anexo ao próprio recurso (peça 1, p. 207-217, 275-287, 345-353 e peça 44, p. 11-567) , nos moldes da recomendação do MP/TCU (peça 58, item 22) acatada pelo relator.
28. O Parecer 133/2013 - DIPRE/COAPC/CGCAP/DIFIN/FNDE/MEC (peça 2, p. 150-162) concluiu por haver pendências não sanadas nas contas do PGRM em Cabeceiras do Paraguaçu/BA de 1999 e 2000, nos seguintes termos:
Contas de 1999 do PGRM segundo o FNDE
a) ausência do Relatório Anual de Execução Físico-Financeira, descumprindo o disposto no inciso I do § 4° da Lei 9.533/97;
b) não aplicação dos recursos no mercado financeiro, acarretando prejuízo ao erário, à época, no valor principal de R$ 254,07;
Contas de 2000 do PGRM segundo o FNDE
a) ausência do Parecer Conclusivo do Conselho Municipal dê Acompanhamento e Avaliação, descumprindo o disposto no inciso IV, do §4°, do art. 4° da Lei 9.533/97;
b) ausência do Relatório Anual de Execução Físico-Financeira, descumprindo o disposto no inciso I do § 4° da Lei 9.533/97;
c) não aplicação dos recursos no mercado financeiro, acarretando prejuízo ao erário, à época, no valor principal de R$ 197,17.
29. Posteriormente, a Informação 117/2015-DIREC/COTCE/CGCAP/DIFIN/FNDE concluiu no mesmo sentido e ensejou a instauração das contas especiais no FNDE (peça 1, p. 5-19) . O Relatório de TCE 69/2015 (peça 2, p. 274-296) veio a adotar o mesmo entendimento, assim como o Acórdão 1.740/2018-TCU-1.ª Câmara agora recorrido.
Reanálise das contas de 1999
30. Os documentos do FNDE supracitados concluíram para os recursos de 1999 que a ausência do relatório anual poderia ser suprida pelo relatório trimestral entregue pelo então prefeito (peça 156, itens, 6.1.5) , mantendo a glosa referente apenas à ausência de aplicação no mercado financeiro.
31. A propósito, o relatório trimestral para o período setembro/novembro de 1999 (peça 1, p. 137) contempla os R$ 35.720,79 transferidos pelo FNDE em 16/11/1999 (peça 1, p. 347) . Há também um relatório mensal - não mencionado nos pareceres do FNDE - alusivo a dezembro/1999, e correspondente à execução financeira de R$ 11.906,93 a cargo do município, com o mesmo valor de responsabilidade da União (peça 1, p.139) .
32. Os extratos bancários com a movimentação dos supracitados R$ 35.720,79 e R$ 11.906,93 revelam que aquele primeiro valor foi depositado em 16/11e sacado em 9/12/1999 (peça 1, p. 347, 363 e 365) , enquanto o segundo foi depositado em 7/2 e sacado em 25/2/2000 (peça 1, p. 369) , o que leva a crer que por algum motivo a execução física de dezembro/1999 somente recebeu cobertura financeira da União em fevereiro de 2000, com o crédito da ordem bancária nesse valor (peça 1, p. 370) .
Reanálise das contas de 2000
33. Sobre os recursos de 2000, entendeu o Parecer 113/2013 que a manifestação do conselho municipal sobre o PGRM seria fundamental, conforme acórdãos do TCU, concluindo pela glosa total dos valores transferidos ao município naquele exercício. Porém, ressalvou o documento que mesmo que o gestor viesse a apresentar tal parecer do conselho ainda assim persistiriam as pendências sobre o relatório anual físico-financeiro de 2000 e a não aplicação dos recursos no mercado financeiro neste exercício.
34. Assim, compulsando os autos, observa-se que Aurino apresentou relatórios físico-financeiros semestrais para o exercício de 2000 (peça 1, p. 207-209 e 279-281) e trimestrais para os trimestres julho/setembro e outubro/dezembro do mesmo ano (peça 1, p. 275-277) . Considerando, como visto, que o FNDE acatou relatório trimestral de 1999 em substituição ao relatório anual, não se vislumbra óbice a que sejam aceitos os relatórios semestrais e trimestrais apresentados pelo gestor para o exercício de 2000. O total transferido ao município convenente em 2000 chegou a R$ 222.850,31, valor apresentado nos relatórios semestrais.
35. Em adição, assim como fizera relativamente às despesas de 1999, além dos relatórios físico-financeiros o então prefeito apresentou extratos bancários sobre as transferências do FNDE em 2000 (peça 1, p. 211-217 e 283-287) , únicos elementos requisitados pela autarquia em conjunto com o parecer do conselho de acompanhamento do PGRM (peça 1, p. 295) . Importa anotar que o texto do Convênio 60473/1999 (peça 1, p. 111-121) , as requisições do FNDE (peça 1, p. 303 e 331)  e o próprio aceite das contas de 1999 (exceto pela ausência de aplicação no mercado financeiro) afiguram permitir concluir que não se exigiu do convenente a comprovação da efetiva integralização da contrapartida a seu cargo, seja em 1999 ou em 2000.
36. Quanto aos extratos de 2000 (peça 1, p.211-217) , percebe-se que somente demonstram que em 10/07/2000 foram transferidos pelo FNDE R$ 105.471,69 (R$ 52.735,85 + R$ 52.735,84) para a prefeitura (peça 1, p.215) os quais foram sacados durante os meses de julho e agosto de 2000 (peça 1, p.215 e 211) . E relativamente ao crédito de R$ 105.471,69 em 20/12/2000, houve o saque desse valor na mesma data (peça 1, p.287) .
37. Sob o ponto de vista de execução física, o relatório do Anexo V, Bloco II, indica que 7.500 famílias foram atendidas (peça 1, p.207) . Porém, não existe nos autos nenhum comprovante ou demonstração de como efetivamente esses recursos beneficiaram essas famílias.
38. E sob o ângulo da execução financeira, a continuação do Anexo V, Bloco III, contém tabela que indica que ações socioeducativas foram realizadas totalizando R$ 105.471,69 à conta da União. Esse valor é discriminado em duas parcelas de R$ 83.300,00 (07/2000) e R$ 22.171,69 (08/2000) , as quais podem ser identificadas em saques constantes dos extratos à peça 1 (p.211 e 215) .
39. Em relação aos R$ 11.906,93 (peça 1, p139) , como mencionado foram depositados em 07/02/2000 (peça 1, p. 369) , mas estão relacionados a dezembro de 1999. Segundo o Anexo IV (Bloco II) , a execução física atendeu a 1.736 famílias e a execução financeira aponta ações socioeducativas à conta da União no montante de R$ 11.906,93 (Bloco III) . Porém, também não existe nos autos nenhum comprovante ou demonstração de como efetivamente esses recursos beneficiaram essas famílias.
40. Assim, o que se verifica é que os documentos em tela, bem como outros compulsados nesta análise, comprovam apenas formalmente a execução da avença. Mas, atendem as exigências de comprovação declaratória, conforme previsto na norma do FNDE, à exceção do Parecer do Conselho que, de fato, não consta dos autos.
41. Apesar de não se negar a importância do referido parecer, considerando que ele é que garante a veracidade dos relatórios declaratórios formulados pelos gestores, neste caso verificam-se peculiaridades que tornam impossível cobrar, a esta altura, a apresentação do parecer ou mesmo documentos que comprovem o nexo de causalidade entre recursos e despesas.
41. Portanto, passados vinte anos desde a execução das despesas, mostra-se desarrazoado a propositura de diligências ou outras medidas saneadoras, sob pena de ofensa aos princípios do contraditório, ampla defesa e da eficiência.
42. Quanto ao valor de R$ 254,07 relativo a não aplicação de recursos no mercado financeiro, reafirma-se a necessidade da aplicação do princípio da insignificância, mormente considerando que se proporá a iliquidez destas contas em relação aos outros valores apontados como débito.
43. Por fim, a documentação juntada ao recurso de Aurino trata de folhas de crédito e extratos de frequência de alunos atendidos pelo PGRM em 1999 (peça 44, p. 11-567) . Por isso não socorre o recorrente quanto às contas de 2000 - conforme consignado na instrução à peça 55, item 11.12 e tampouco se mostra eficaz para, por si só, desconstituir o débito referente à ausência de aplicação dos recursos no mercado entre 17/11 e 9/12/1999, no valor de R$ 254,07 (peça 2, p. 154) .
CONCLUSÃO
44. Das análises anteriores, conclui-se que:
a) os relatórios de execução físico-financeira sobre a execução do PGRM em Cabeceiras do Paraguaçu/BA, em 1999 e 2000, bem como os extratos bancários e demais documentos constantes destes autos, desacompanhados do Parecer Conclusivo do Conselho Municipal de Acompanhamento e Avaliação, no exercício de 2000, somente comprovam formalmente a regular aplicação dos recursos do Convênio 60473/1999, conforme os parâmetros de análise do FNDE contidos no Parecer 133/2013 - DIPRE/COAPC/CGCAP/DIFIN/FNDE/MEC e na Informação 117/2015-DIREC/COTCE/CGCAP/DIFIN/FNDE;
b) a citação imprecisa do recorrente, realizada dezesseis anos depois dos fatos impugnados, impede a sua responsabilização;
c) o transcurso de quase vinte anos desde a transferência dos recursos à municipalidade indica que uma eventual renovação da citação ou expedição de diligências seriam inócuas e ofenderiam os princípios da ampla defesa, do contraditório e da eficiência;
d) estas contas devem ser consideradas iliquidáveis.
DA PROPOSTA DE ENCAMINHAMENTO
45. Ante o exposto, submete-se à consideração superior a presente análise do recurso de reconsideração interposto por Aurino Oliveira Machado Filho contra o Acórdão 1.740/2018-TCU-1.ª Câmara propondo-se, com fundamento nos artigos 32, I e 33, da Lei 8.443/1992, e artigo 285, do RI/TCU:
a) conhecer do recurso e, no mérito, dar-lhe provimento, de modo a tornar sem efeito a deliberação recorrida, passando a considerar as presentes contas iliquidáveis; e
b) dar conhecimento ao recorrente e aos demais interessados da decisão que vier a ser proferida."
2.	O membro do Ministério Público junto a este Tribunal, concordando com a Serur, assim se manifestou (peça 62) :
" (...) 
6. Tendo em conta as razões explicitadas na análise preliminar de admissibilidade constante da peça 45, o recurso de reconsideração deve ser conhecido.
7. Após examinar os argumentos do recorrente, o auditor responsável pela instrução contida na peça 55 propugnou o conhecimento e o provimento do recurso de reconsideração, além da desconsideração do débito e do julgamento pela regularidade das contas do responsável. Divergindo, Diretor da Serur/D4 propôs o conhecimento e o não provimento do recurso, no que foi acompanhado pelo Titular da Secretaria de Recursos.
8. Naquela ocasião, mediante parecer inserto na peça 58, após ponderações acerca de diversos argumentos recursais, divergindo parcialmente das opiniões externadas no âmbito da Secretaria de Recursos, manifestei entendimento no sentido da necessidade de nova avaliação dos elementos constantes dos autos, incluindo os documentos que compunham a prestação de contas e a peça de defesa, uma vez que poderiam indicar a correta aplicação do todo ou de parte dos recursos do ajuste. Noutra palavras, compreendi que não havia como se firmar posição segura quanto à legitimidade e a força probatória dos documentos apresentados pelo responsável, sendo arriscado opinar sobre a regularidade da aplicação dos recursos sem que fosse realizada, por parte da unidade técnica, uma análise pormenorizada desses elementos.
9. Desse modo, opinei pelo retorno dos autos à Secretaria de Recursos para que, após a análise dos documentos constantes dos autos, em especial daqueles relacionados à prestação de contas e dos juntados em razão do recurso, bem como de outros elementos resultantes de diligência que viesse a entender como necessária, externasse posicionamento conclusivo quanto à regularidade da aplicação dos recursos do Convênio 60473/1999 e, por conseguinte, sobre o mérito do recurso de reconsideração interposto por Aurino Oliveira Machado Filho (peça 58, p. 5) .
10. Vossa Excelência, então, determinou à Secretaria de Recursos a reanálise dos referidos elementos de defesa e nova manifestação conclusiva quanto à regularidade da aplicação dos recursos do Convênio 60473/1999 (peça 59) .
11. Em nova instrução, a unidade técnica promoveu o reexame dos elementos de defesa, concluindo pelo provimento do recurso de reconsideração, de modo a 'tornar sem efeito a deliberação recorrida, passando a considerar as presentes contas iliquidáveis' (peça 60, p. 9) . Passemos, então, à análise dos argumentos recursais.
12. No que diz respeito à ausência do parecer do Conselho Municipal de Acompanhamento e Avaliação, causa principal da possível ocorrência de débito, ressalto que, conforme jurisprudência predominante da Corte de Contas, a falta do Parecer Conclusivo do Conselho Municipal de Acompanhamento e Avaliação, salvo exceções, inviabiliza o estabelecimento do vínculo entre os recursos repassados e as despesas declaradas pelo convenente (v.g. Acórdão 2250/2009-TCU-Segunda Câmara, 954/2010-TCU-1ª Câmara, 3.890/2014-TCU-2ª Câmara, 4.301/2014-TCU-2ª Câmara e 1.886/2015-TCU-1ª Câmara) .
13. Em que pese a falta do parecer em questão, verifico que algumas particularidades laboram em favor do responsável. Primeiramente, refiro-me ao fato de que o ex-prefeito prestou contas dos recursos relativos ao exercício de 2000 em 4/12/2000, isto é, dez dias após a edição da Medida Provisória 1979-25, de 23/11/2000, que tornou obrigatória a apresentação do parecer.
14. Para ser mais exato, a versão anterior do Medida Provisória 1.979, ou seja, a MP 1.979-24, de 26/10/2000, não dispunha sobre o Programa de Garantia de Renda Mínima - PGRM e, por conseguinte, não trazia dispositivo a respeito da obrigatoriedade de apresentação do parecer conclusivo do Conselho Municipal de Acompanhamento e Avaliação do Programa de Renda Mínima. Isso somente veio a ocorrer com a Medida Provisória 1979-25, de 23/11/2000, que entrou em vigor em 24/11/2000, data de sua publicação no Diário Oficial da União.
15. Diante dessas circunstâncias, não me parece descabido compreender que Aurino Oliveira Machado Filho, em 4/12/2000, quando enviou sua prestação de contas, não tinha conhecimento ou não havia recebido orientação do FNDE para que apresentasse o parecer.
16. Outra particularidade diz respeito ao prazo final para apresentação das contas. A Serur entende que, como o prazo para entrega da prestação de contas se encerrou em 30/5/2001, seria mais adequado que a cobrança do parecer fosse dirigida ao prefeito sucessor, cujo mandato se iniciou em 2001 (peça 60, p. 6) .
17. Com efeito, nos termos do art. 16 da Medida Provisória 1.979-25, de 23/11/2000, a prestação de contas anual dos recursos do PGRM poderia ser apresentada até o dia 28 de fevereiro do ano subsequente. A Resolução CD/FNDE 2, de 21/2/2001, entretanto, prorrogou para 30/5/2001 o prazo para apresentação das contas referentes ao PGRM executado no ano de 2000 (peça 2, p. 24) . De qualquer forma, tanto na medida provisória quanto na norma regulamentadora, o prazo para a remessa da prestação de contas se esgotava no ano seguinte, ou seja, em 2001.
18. Ademais, considerando que o prazo para apresentação da prestação de contas dos recursos repassados em 2000 se exauria em 30/5/2001 e que o parecer conclusivo deveria contemplar todo o exercício de 2000, há que se admitir que, em dezembro de 2000, quando da apresentação das contas por parte de Aurino Oliveira Machado Filho, tal parecer ainda não havia sido elaborado. Destarte, assim como a unidade instrutiva, penso que a obrigação de apresentar o parecer deveria recair sobre o prefeito sucessor, Heraldo Gomes da Silva, e não sobre Aurino Oliveira Machado Filho.
19. Reexaminando os elementos relacionados à execução do objeto do Convênio 60473/1999, o auditor responsável pela instrução à peça 60, em síntese, concluiu que tais documentos comprovam apenas formalmente a execução do ajuste e atendem às exigências de comprovação declaratória, à exceção do parecer do Conselho (peça 60, p. 8) . Segundo a instrução, portanto, o parecer do Conselho é que garantiria a veracidade dos relatórios aduzidos pelos gestores.
20. Em seguida, a unidade instrutiva argumenta que, após longo período desde a ocorrência dos fatos, não seria razoável propor diligências com a finalidade de cobrar a apresentação do mencionado parecer conclusivo ou de documentos capazes de comprovar o nexo entre os recursos e as despesas. Da mesma forma, não seria conveniente a efetivação de nova citação do responsável, fundamentada, desta vez, na insuficiência de elementos comprobatórios da regular aplicação dos recursos. Por esses motivos, a Serur entende que as contas devem ser consideradas iliquidáveis (peça 60, p. 44-45) .
21. Assiste razão à unidade técnica quando afirma que os documentos aduzidos pelo gestor devem ser reconhecidos como meros indícios da aplicação correta dos recursos. Afinal, diante da inexistência do Parecer Conclusivo do Conselho Municipal de Acompanhamento e Avaliação relacionado ao exercício de 2000, não há como se afirmar, com segurança, que os recursos foram regularmente utilizados.
22. Considerando o transcurso de quase vinte anos desde a aplicação dos recursos em tela, não me parece razoável a realização de diligências ou novas citações. Assim, por motivo comprovadamente alheio à vontade do responsável, tornou-se materialmente impossível o julgamento de mérito, de modo que as presentes contas devem ser consideradas iliquidáveis.
23. Quanto à ausência de aplicação dos recursos no mercado financeiro, forçoso reconhecer que o prejuízo ao erário tem valor inexpressivo (R$ 254,07) . Assim, em consonância com o princípio da insignificância e de larga jurisprudência do Tribunal de Contas da União, tal parcela do débito deve ser desconsiderada.
24. Por fim, em favor do recorrente, reafirmo opinião externada em meu parecer anterior (peça 58) de que se afigura conveniente e adequada a iniciativa, por parte de Aurino Oliveira Machado Filho, de providenciar, antes do final de seu mandato, a elaboração e a remessa da prestação de contas de recursos que foram totalmente geridos por ele, ainda que o prazo para cumprimento dessa obrigação se exaurisse na gestão de seu sucessor.
25. Com isso, o prefeito antecessor, de certa forma, resguardou-se dos efeitos indesejáveis que, em tese, poderiam derivar de uma possível omissão do prefeito sucessor no que diz respeito à obrigação de prestar essas mesmas contas.
26. Afinal, essa é uma situação vista com frequência em tomadas de contas especiais, sendo que, em diversas ocasiões, a Corte de Contas prolatou decisões condenatórias fundamentadas no descumprimento, por parte dos prefeitos antecessores, do dever de deixar para seus sucessores a documentação necessária à elaboração da prestação de contas.
27. Pelo visto, in casu, preocupado com consequências dessa natureza, o prefeito antecessor prestou contas alguns dias antes do fim do seu mandato e alguns meses antes do prazo fixado para o cumprimento dessa obrigação. Não obstante, acabou por esbarrar em uma exigência, imposta poucos dias antes da apresentação das contas, que tornava incompleta a documentação comprobatória da correta aplicação dos recursos da avença. A meu ver, estamos diante de uma situação incomum, que deve ser excepcionalmente considerada em benefício do responsável.
28. Por todo o exposto, este membro do Ministério Público de Contas manifesta concordância com a proposta da unidade instrutiva, consignada na peça 60, p. 9, no sentido de que seja conhecido e provido o recurso de reconsideração interposto por Aurino Oliveira Machado Filho, julgando-se iliquidáveis as presentes contas e ordenando-se seu trancamento, nos termos do art. 10, §3º, da Lei 8.443/92."
É o relatório.

Tiago Bagano Paiva (56014/OAB-BA) e outros, representando Aurino Oliveira Machado Filho.

Procurador Sérgio Ricardo Costa Caribé.

TOMADA DE CONTAS ESPECIAL. IMPUGNAÇÃO DAS DESPESAS DE CONVÊNIO. CONTAS IRREGULARES E DÉBITO. RECURSO DE RECONSIDERAÇÃO. AUSÊNCIA DE APRESENTAÇÃO DE DOCUMENTO POR RAZÕES ALHEIAS À VONTADE DO RESPONSÁVEL. PROVIMENTO. CONTAS ILIQUIDÁVEIS. TRANCAMENTO.

TOMADA DE CONTAS ESPECIAL (TCE)

Secretaria de Recursos (Serur); Secretaria de Controle Externo de Tomada de Contas Especial (SecexTCE).

Examina-se recurso de reconsideração interposto por Aurino Oliveira Machado Filho, ex-prefeito do município de Cabeceiras do Paraguaçu/BA (gestão 1997-2000) , contra o Acórdão 1740/2018-TCU-Primeira Câmara, retificado pelo Acórdão 4526/2018-TCU-Primeira Câmara, por meio do qual o recorrente teve suas contas julgadas irregulares, com imputação de débito, em razão de irregularidades na execução e na prestação de contas dos recursos relativos ao Convênio 60473/1999 (SIAFI 374651) .
O objeto do convênio, firmado entre a prefeitura e o Fundo Nacional de Desenvolvimento da Educação (FNDE) , consistiu na implantação do Programa de Garantia de Renda Mínima (PGRM) , para atender às famílias que se enquadrassem no artigo 5º da Lei 9.533/1997. O valor transferido (incluindo o 1º Termo Aditivo) foi de R$ 258.571,10, com contrapartida municipal no mesmo montante (peça 2, p. 26) .
O débito decorreu da não aplicação dos recursos no mercado financeiro e pela ausência de apresentação do parecer conclusivo do Conselho Municipal de Acompanhamento e Avaliação do PGRM, conforme previsto no art. 4º, inciso IV, da Lei 9.533/1997, quanto à execução do programa no exercício de 2000.
Irresignado, Aurino Oliveira Machado Filho apresentou, em síntese, as seguintes teses recursais (peça 44) :
estaria evidenciada a prescrição do prazo, tendo em vista que teriam transcorridos mais de 18 anos do fim da sua gestão quando do julgamento deste processo;
a falta de aplicação financeira dos recursos do convênio caberia, por ser "questão amiúde", a servidor responsável no âmbito da Administração Municipal;
o Conselho Municipal do PGRM teria efetivamente acompanhado a execução do convênio no exercício de 2000, ano que encerrou sua gestão no munícipio e que teria deixado toda a documentação relativa ao convênio nos arquivos da prefeitura;
teria sido impedido pelo prefeito sucessor, "seu inimigo pessoal e político", de fotocopiar os documentos do convênio; e
caberia, à época, ao prefeito sucessor encaminhar a documentação referente à prestação de contas parcial, inclusive com o parecer do Conselho Municipal do PGRM.
O recorrente junta, ainda, documentação que teria obtido no "arquivo morto" da prefeitura (folha de crédito e extrato de frequência dos alunos) , a qual, segundo ele, comprovaria a efetiva aplicação dos recursos. 
Por fim, requer o reconhecimento da prescrição quinquenal. Em caso negativo, que se reabra a instrução processual com a realização de inspeção in loco na prefeitura. Ultrapassados esses pedidos, pugna pela procedência do recurso para que suas contas sejam julgadas regulares e que lhe seja dada quitação plena.
Em manifestações sobre o recurso interposto, a Secretaria de Recursos (Serur) encaminhou propostas divergentes (peças 55-56) . Por seu turno, o membro do Ministério Público junto ao TCU (MP/TCU) trouxe aos autos uma terceira proposta (peça 58) . 
Acolhi, por meio do despacho de peça 59, a proposta do MP/TCU e determinei o retorno dos autos à Serur para nova análise, com vistas a verificar se haveria elementos para comprovar a boa e regular aplicação dos recursos transferidos, a despeito da ausência do parecer do Conselho Municipal do PGRM.
Em sua instrução final, a unidade especializada propõe conhecer e dar provimento ao recurso de reconsideração (peças 60-61) , no sentido de que as contas do recorrente sejam julgadas iliquidáveis, ordenando seu trancamento, no que foi acompanhado pelo MP/TCU (peça 62) .
A proposta fundamentou-se, em suma: i) na imprecisão da citação de Aurino Oliveira Machado Filho, o que impediria a sua responsabilização; e ii) no transcurso de quase vinte anos desde a transferência dos recursos à municipalidade, o que indicaria que, no caso concreto, eventual renovação da citação ou expedição de diligências seria inócua e ofenderia os princípios da ampla defesa, do contraditório e da eficiência. 
Em benefício do recorrente, o MP/TCU aponta, ainda, que a exigência para apresentação do parecer do Conselho Municipal do PGRM foi imposta legalmente poucos dias antes da apresentação das referidas contas pelo recorrente, o que seria uma situação incomum e excepcional.
Em suma, os fatos acima impediriam julgar com segurança as presentes contas e foram alheios à vontade do recorrente.
Por fim, quanto à parte do débito que se originou da não aplicação de recursos do convênio no mercado financeiro (R$ 254,07 - valor principal) , tanto a Serur quanto o MP/TCU defendem que o valor seria inexpressivo e que tal parcela poderia ser desconsiderada, tendo em vista o princípio da insignificância. 
II
Inicialmente, ratifico o despacho exarado no sentido de que o presente recurso deve ser conhecido, por preencher os requisitos de admissibilidade previstos no art. 33 da Lei 8.443/1992. 
Quanto ao mérito, concordo com as análises empreendidas pela Serur e pelo MP/TCU, as quais incorporo às minhas razões de decidir, sem prejuízo de tecer considerações adicionais. 
III
Dos elementos constantes nos autos, não há como se assegurar que os recursos transferidos no âmbito do convênio 60473/1999 tenham sido regularmente utilizados, uma vez que documento essencial, o Parecer do Conselho Municipal de Acompanhamento e Avaliação do Programa de Renda Mínima, não fora apresentado pelo recorrente quando da prestação de contas da execução da avença relativo ao exercício de 2000. 
A Serur, em sua reanálise, enfatiza a imprescindibilidade do parecer do Conselho Municipal do PGRM, o qual garantiria a fidedignidade dos relatórios apresentados pelo recorrente, concluindo que os documentos apresentados comprovariam apenas formalmente a execução do convênio.
Alinho-me a essa análise, a qual encontra embasamento também na linha jurisprudencial desta Corte, a exemplo do Acórdão 1886/2015-TCU-Primeira Câmara, no qual se consignou que a falta do referido parecer inviabiliza o estabelecimento do vínculo entre os recursos repassados e as despesas declaradas pelo convenente.
Nesse sentido, a decisão a quo, ao julgar as contas de Aurino Oliveira Machado Filho irregulares, imputando-lhe débito, em tese, não mereceria reparos, uma vez que a prestação de contas fora apresentada de maneira incompleta. No entanto, o presente caso reveste-se de particularidades e circunstâncias atenuantes que me fazem acolher as propostas uníssonas da Serur e do MP/TCU no sentido de julgar as contas do recorrente iliquidáveis.
Em julgado recente, manifestei-me no sentido de não dar provimento ao recurso de reconsideração no qual se pugnava pelo julgamento de contas iliquidáveis, em situação na qual o gestor não teria cumprido a obrigação de prestar contas na época apropriada ou não teria conservado os documentos pelo período previsto na legislação (Acórdão 5929/2019-TCU-Primeira Câmara) . 
Diferentemente, neste caso, o recorrente não se omitiu em prestar contas. Pelo contrário, antevendo o término de seu mandato à frente da prefeitura, antecipou-se nesse dever, apresentando-as em 4/12/2000, quando o prazo final se esgotaria em 30/5/2001, nos termos da Resolução CD/FNDE 2, de 21/2/2001 (peça 2, p. 24) . 
Ademais, o Conselho Municipal do PGRM deveria se manifestar sobre as ações empreendidas no exercício de 2000 como um todo. Isso significa que sua elaboração deveria ocorrer depois do encerramento do referido exercício, ou seja, na gestão do prefeito sucessor. Nesse contexto, admite-se, até mesmo, que a cobrança do parecer fosse dirigida ao prefeito sucessor, e não ao recorrente.
Há ainda outra particularidade quanto ao parecer conclusivo do Conselho Municipal do PGRM. Até então, a legislação não exigia a apresentação desse documento para fins de prestação de contas anual do Programa. A obrigatoriedade do parecer ocorreu a partir de 24/11/2000, com a publicação da Medida Provisória 1979-25, de 23/11/2000.
Considerando que o recorrente apresentou a prestação de contas anual referente ao exercício de 2000 no dia 4/12/2000, houve um interstício temporal entre esses dois fatos de 10 dias. Assim, é razoável admitir que o recorrente poderia não ter conhecimento ou não ter sido orientado pelo FNDE acerca da necessidade de apresentar o sobredito parecer.
Como alternativa para o deslinde deste processo, poder-se-ia cogitar a realização de nova diligência ou citação. Ocorre que, tendo em vista o tempo decorrido desde a ocorrência dos fatos ora discutidos, tais medidas não se mostram razoáveis.  
Em suma, embora existam indícios da execução do Convênio 60473/1999, não há como se assegurar, sem o parecer do Conselho do PGRM, que os recursos foram regularmente utilizados. Por outro lado, passados mais de vinte anos desde as irregularidades, não se faz oportuna a adoção de medidas saneadoras por parte deste Tribunal. Nesse sentido, acolho as conclusões da Serur e do MP/TCU no sentido de que a impossibilidade material do julgamento das presentes contas ocorreu por motivo alheio à vontade do recorrente.
Assim, resta configurada a hipótese prevista no art. 20 da Lei 8.443/1992 de que "as contas serão consideradas iliquidáveis quando caso fortuito ou de força maior, comprovadamente alheio à vontade do responsável, tornar materialmente impossível o julgamento de mérito a que se refere o art. 16 desta Lei".
Sem prejuízo do encaminhamento acima, anuo, por fim, à análise no sentido de que a falta de aplicação financeira de recurso do convênio pode ser desconsiderada, em consonância com o princípio da insignificância e com os requisitos elencados no Acórdão 2508/2018-TCU-Segunda Câmara, os quais são verificados neste caso: (i) mínima ofensividade da conduta do agente; (ii) nenhuma periculosidade social da ação; (iii) reduzido grau de reprovabilidade do comportamento; e (iv) inexpressividade da lesão jurídica provocada.
Ante o exposto, voto no sentido de conhecer do recurso de reconsideração de Aurino Oliveira Machado Filho para dar-lhe provimento e julgar as presentes contas iliquidáveis, promovendo, por conseguinte, o seu trancamento.
TCU, Sala das Sessões Ministro Luciano Brandão Alves de Souza, em 3 de março de 2020.
Ministro BRUNO DANTAS 
Relator